最高法院民事判決　　　　　　　　　　111年度台簡上字第9號
上　訴　人　陳義文　
訴訟代理人　蔡其展律師
被 上訴 人　張呈嘉　
上列當事人間請求分割共有物事件，上訴人對於中華民國110 年
3月26日臺灣臺中地方法院第二審判決（109 年度簡上字第6號）
，提起上訴，本院判決如下：
    主  文
上訴駁回。
第三審訴訟費用由上訴人負擔。
    理  由
一、被上訴人主張：
  ㈠門牌號碼臺中市○○區○○路0○0號房屋（下稱系爭房屋）
    ，係上訴人與訴外人陳義雄於民國66年共同出資興建，所有
    權應有部分各2分之1，為未辦理建物所有權第一次登記之建
    物（下稱未登記建物），該房屋坐落之同區○○○段0000地
    號（重測前○○段000之00 地號）土地（下稱系爭農地）所
    有權應有部分3分之2為伊所有。
  ㈡陳義雄死亡後，其全體繼承人協議分割，系爭房屋之所有權
    應有部分2分之1由訴外人陳宗全單獨繼承，伊於106年9月28
    日與陳宗全簽訂轉讓契約書（下稱轉讓契約），取得系爭房
    屋之事實上處分權應有部分2分之1，故該房屋之事實上處分
    權為兩造共有。
  ㈢兩造就系爭房屋之事實上處分權無法協議分割，亦無不分割
    之約定，且無不能分割之情形，爰請求裁判分割。
二、上訴人辯以：
  ㈠不爭執本件分割標的，為系爭房屋之事實上處分權。惟陳宗
    全得否以協議分割之方法，取得系爭房屋之所有權應有部分
    2分之1；且得否以裁判分割之方法，處分系爭房屋之事實上
    處分權，均有疑問。
  ㈡如採原物分歸一人，請分歸伊單獨取得，伊願以金錢找補被
    上訴人未分得之應有部分價值。又補償金額宜參考轉讓契約
    之價金新臺幣（下同）300萬元等語。
三、原審廢棄第一審所為駁回被上訴人請求裁判分割之判決，改
    判系爭房屋之事實上處分權應予原物分割，全部分配予被上
    訴人取得，而補償上訴人300萬元，理由如下：
  ㈠事實上處分權之本質，為所有權權能之集合，得為讓與之標
    的，係屬民法第831 條所定「所有權以外之其他財產權」，
    得由數人共有或公同共有，亦得為法院裁判分割之客體。
  ㈡系爭房屋係未登記建物，為上訴人與陳義雄共同出資興建，
    所有權應有部分各2分之1。陳義雄死亡後，因無法辦理繼承
    登記，固不得就「所有權」為分割之處分行為，然系爭房屋
    應有部分2分之1之「事實上處分權」，得成為協議分割之客
    體。職是，陳宗全得以協議分割之方法，取得系爭房屋之事
    實上處分權應有部分2分之1。
  ㈢被上訴人於103 年11月27日以買賣為原因，移轉登記取得系
    爭農地所有權應有部分3分之2。繼於106年9月28日，因向陳
    宗全買受取得系爭房屋之事實上處分權應有部分2分之1，而
    與上訴人共有系爭房屋之事實上處分權。據此，兩造就系爭
    房屋之事實上處分權應有部分各2分之1，屬所有權以外之財
    產權由數人共有，得成為法院裁判分割之客體。
  ㈣依勘驗筆錄內容，臺中市○○區公所、臺中市政府都市發展
    局函示意旨，及系爭房屋現場照片等件，並斟酌系爭房屋之
    構造狀況、使用等一切情形，可見該房屋無法原物分割為兩
    棟，由兩造各取得分割後之一部。再考量土地與房屋利用合
    歸一人所有，以盡經濟上之利用，認將系爭房屋之事實上處
    分權，全部分歸被上訴人取得之分割方法，使其坐落系爭農
    地之所有權人較為一致，更利於土地整體規劃利用，達其經
    濟效益之目的。
  ㈤綜合轉讓契約之交易價格、上訴人就系爭房屋使用，有生活
    及感情之依存關係、被上訴人取得系爭房屋之事實上處分權
    全部，可完整利用該房屋各節，堪認找補金額應以300 萬元
    為適當。
  ㈥從而，系爭房屋之事實上處分權應予原物分割，全部分配予
    被上訴人取得，由被上訴人補償上訴人300萬元。
四、本院判斷：
  ㈠全體繼承人因無法辦理未登記建物之繼承登記，固不能分割
    （處分）該建物之共有權，惟得分割該建物之事實上處分權
    ，由部分繼承人取得，且該事實上處分權，屬得讓與之財產
    權。又所有權以外之財產權，由數人共有，而共有人就分割
    之方法不能協議決定者，法院得因共有人之請求命為分配，
    此觀民法第831條、第824條第2 項規定即明。基此，數人共
    有未登記建物之事實上處分權，而就分割之方法不能協議決
    定者，法院得因部分共有人之請求，為裁判分配。
  ㈡系爭房屋屬未登記建物，為上訴人與陳義雄共同出資興建，
    所有權應有部分各2分之1；陳義雄死亡後，系爭房屋應有部
    分2分之1之事實上處分權，由陳宗全協議分割取得，被上訴
    人再向陳宗全買受該部分事實上處分權，而與上訴人共有系
    爭房屋之事實上處分權等情，既為原審所認定。則依上開規
    定及說明意旨，原判決因被上訴人之請求，斟酌上開情形，
    認系爭房屋之事實上處分權應予原物分割，全部分配予被上
    訴人取得，而由被上訴人補償上訴人300 萬元。經核於法並
    無違背。
  ㈢被上訴人於向陳宗全買受系爭房屋權利範圍2分之1，依該房
    屋之稅籍資料，兩造權利範圍各2分之1等情，為兩造所不爭
    執（參原審卷63、91至95、357至358頁；原判決事實及理由
    欄四之㈠⒌），則原審認定被上訴人因向陳宗全買受，而取
    得系爭房屋之事實上處分權應有部分2分之1，亦無適用法規
    顯有錯誤可言。至本院102 年度台上字第1472號判決意旨，
    係就與本件不同之事實，而闡述其法律見解，上訴人將之比
    附援引，並非可採。
  ㈣上訴論旨，仍就原審取捨證據、認定事實、適用法律、本其
    裁量權定分割方法之職權行使，暨其他與判決結果不生影響
    之理由，指摘原判決適用法規顯有錯誤，聲明廢棄，即屬無
    理由。
五、結論：本件上訴為無理由。依民事訴訟法第436條之2第2 項
    、第481條、第449條第1項、第78條，判決如主文。
中    華    民    國   111    年    6     月    8     日
                      最高法院民事第三庭
                          審判長法官  沈  方  維  
                                法官  張  競  文  
                                法官  陳  麗  芬  
                                法官  方  彬  彬  
                                法官  鍾  任  賜  
本件正本證明與原本無異
                                      書  記  官
中    華    民    國   111    年    6     月    21    日